臺灣板橋地方法院刑事判決　　　　　　 93年度簡上字第601號
上　訴　人　臺灣板橋地方法院檢察署檢察官
被　　　告　丙○○
上列上訴人因被告犯詐欺等案件，不服本院九十三年度簡字第三
一八二號中華民國九十三年九月二十一日第一審判決（聲請簡易
判決處刑案號：九十三年度偵字第九四二三號），提起上訴，本
院管轄之第二審合議庭判決如下：
    主  文
上訴駁回。
    事實及理由
一、本案經本院審理結果，認第一審判決以被告所為，係犯刑法
    第二百十六條、第二百十條之行使偽造私文書罪、第三百三
    十九條第一項詐欺取財罪，其認事用法均無違誤，量刑亦屬
    適當，應予維持，並引用第一審判決書所記載之事實、證據
    及理由（如附件）。
二、上訴人上訴意旨略以：被告並無悔意，且未賠償告訴人損害
    ，顯然過輕，且被告另構成背信罪嫌，求予撤銷改判云云。
    惟按，刑法上之背信罪，為一般的違背任務之犯罪，若為他
    人處理事務，意圖為自己或第三人不法之所有，以詐術使他
    人交付財物，或將處理他人事務之持有物，侵占入己，即應
    從詐欺或侵占罪處斷，不能以背信罪相繩。換言之，如果其
    違背任務係意圖為自己不法之所有，已達於侵占或詐欺之程
    度，即應成立侵占或詐欺罪，不能論以背信罪。（最高法院
    八十五年台上字第六二三九號判決、八十四年度台上字第六
    ○六三號判決），本件依原審認定之事實，係被告丙○○藉
    由保管林素珍之國泰人壽保險股份有限公司第000000
    0000號、0000000000號保單及印章之便，在
    上開「保單借款借據」背面之「印章聲明書」上各偽造林素
    珍簽名一枚，及盜蓋印文五枚，而持向國泰人壽公司辦理保
    單借款，被告上開行為雖違反違背林素珍之委託，然已達詐
    欺之程度，應構成詐欺取財罪，而非背信罪，公訴人似有誤
    會。又按刑罰之裁量，屬事實審法院之職權，除顯有失出失
    入等科罰與罪責不相當之情形外，應予尊重，不得任意加以
    指摘，原審已就被告犯行不法內涵相關之一切情狀已為謹慎
    之裁量，無何科罰與罪責不相當之瑕疵可指，檢察官上訴意
    旨指摘量刑過輕，尚難認為有理由，應予駁回。
三、被告經合法傳喚，無正當之理由不到庭者，依刑事訴訟法第
    三百七十一條規定，不待其陳述，逕行判決。
據上論斷，應依刑事訴訟法第四百五十五條之一第一項、第三項
、第三百六十八條、第三百七十一條、第三百七十三條，判決如
主文。
本案經檢察官鄧媛到庭執行職務。
中　　華　　民　　國　　94　　年　　5 　　月　　16　　日
                  刑事第六庭    審判長法　官  王敏慧
                                      法　官  張江澤
                                      法　官  絲鈺雲
以上正本證明與原本無異
本件不得上訴
                                      書記官　葉子榕
中　　華　　民　　國　　94　　年　　5 　　月　　17　　日
附件：
臺灣板橋地方法院刑事簡易判決
              　　　　　　　　九十三年度簡字第三一八二號
    聲　請　人　臺灣板橋地方法院檢察署檢察官
　　被　　　告　丙○○　女　五十四歲（民國○○○年○月○○○日生）
　　　　　　　　　　　　身分證統一編號：Ｚ000000000號
　　　　　　　　　　　　住臺北縣中和市○○路八二三號六樓之五
右列被告因詐欺等案件，經檢察官聲請以簡易判決處刑（九十三
年度偵字第九四二三號），本院判決如左：
    主  文
丙○○行使偽造私文書，足以生損害於他人，處有期徒刑陸月，
如易科罰金以佰元折算壹日。國泰人壽保險股份有限公司第0
000000000號保單借款借據背面「印章聲明書」聲明人
欄處偽造之「林素珍」簽名壹枚，及同公司第00000000
00號保單借款借據背面「印章聲明書」聲明人欄處偽造之「林
素珍」簽名壹枚均沒收。
    事 實 及 理 由
一、犯罪事實：丙○○前於民國七十三年十一月二十六日起至八
    十三年七月五日止在國泰人壽保險股份有限公司（下稱國泰
    人壽公司）任職，負責管理公司保險收費員收取保費、招攬
    投保或自行向保戶收取保費、招攬投保等業務；其分別於七
    十四年九月六日及七十七年九月二日，為國泰人壽公司向保
    戶林素珍（即乙○○○；下同）招攬保單號碼分別為第00
    00000000、0000000000號之保險契約，
    並受林素珍之委託保管上開保單。詎丙○○於離職之後，竟
    基於意圖為自己不法所有及行使偽造私文書之犯意，於不詳
    時、地，以前開保險契約之要保書上林素珍之印章，分別在
    國泰人壽公司第0000000000、00000000
    00號「保單借款借據」要保人欄及背面「印章聲明書」聲
    明人欄上盜蓋「林素珍」之印文共五枚，並在上開借據背面
    「印章聲明書」聲明人欄偽造「林素珍」之簽名各一枚（共
    二枚；聲請書誤認為四枚，理由詳後述），而偽造第000
    0000000、0000000000號保單借款借據各
    一紙，並於八十七年六月十日，在臺北縣中和市○○路二七
    九號三樓國泰人壽公司展業中和通訊處，持以向國泰人壽公
    司辦理保單貸款手續而予以行使，使國泰公司承辦人員陷於
    錯誤，誤認係林素珍欲辦理保單借款，並交付新台幣（下同
    ）四十四萬二千元予丙○○，足以生損害於國泰人壽公司及
    林素珍，嗣於九十年九月林素珍發現遭冒貸借款，始悉上情
    。案經國泰人壽公司代表人黃調貴訴由臺灣板橋地方法院檢
    察署檢察官偵查後，聲請簡易判決處刑。
二、證據：
（一）告訴代理人甲○○、黃世斌之指述。
（二）被害人林素珍之證述。
（三）國泰人壽公司保單借款借據二紙、被害人林素珍於九十二
      年七月十五日、同年九月四日出具未授權被告代辦保單貸
      款之聲明書、被告於九十二年九月十五日簽名出具其冒貸
      林素珍之保單貸款合計四十四萬二千元的切結書、基本資
      料查詢、國泰增值一二三養老保險要保書、國泰二十一世
      紀終身壽險要保書、給付收據、清償計劃書、續期保費送
      金單、信封各一紙及被告背書支票三紙（票面金額均為二
      萬元）。
三、查被告丙○○偽簽「林素珍」之署名於上開二紙「保單借款
    借據」上，持以向國泰公司申領貸款，使該公司承辦人員陷
    於錯誤後如數核撥款項予被告；核其所為，係犯刑法第二百
    十六條、第二百十條之行使偽造私文書罪及刑法第三百三十
    九條第一項之詐欺取財罪。被告盜用印章、偽造簽名之行為
    ，為偽造私文書之部分行為；其偽造私文書後復持以行使，
    其偽造之低度行為，應為行使之高度行為所吸收，均不另論
    罪，僅論以行使偽造私文書罪。又被告所犯行使偽造私文書
    罪及詐欺取財罪，有方法、結果之牽連關係，應從一重論以
    行使偽造私文書罪。爰審酌被告之素行、品行、犯罪之動機
    、目的、手段、所生危害，被告尚積欠國泰人壽公司本金四
    十萬二千元（見告訴代理人甲○○於警詢時指述），及犯後
    於偵查、本院訊問中均未到案等一切情狀，量處如主文所示
    之刑，以資懲儆。末查被告犯罪後，刑法第四十一條業於九
    十年一月四日修正，其第一項前段為「犯最重本刑為五年以
    下有期徒刑以下之刑之罪，而受六月以下有期徒刑或拘役之
    宣告，因身體、教育、職業、家庭之關係或其他正當事由，
    執行顯有困難者，得以一元以上三元以下折算一日，易科罰
    金」，並於同年月十日公布施行，於同年月十二日生效。比
    較新舊法之規定，以變更後之新法對被告有利，依刑法第二
    條第一項前段之規定，自應適用裁判時之新法，而併諭知易
    科罰金之折算標準。
四、國泰人壽公司第0000000000號保單借款借據背面
    「印章聲明書」聲明人欄處偽造之「林素珍」簽名一枚及第
    0000000000號保單借款借據「印章聲明書」聲明
    人欄處偽造之「林素珍」簽名一枚，均係偽造之署押，應依
    刑法第二百十九條規定宣告沒收之。至上開二紙保單借款借
    據上要保人欄填寫被害人林素珍之姓名，僅是識別該借款借
    據當事人所用，並非表示要保人簽名之意思，爰不為沒收之
    諭知；聲請人認係偽造之署押並請求宣告沒收，容有誤會。
    另上開二紙保單借款借據上「林素珍」之印文共五枚，經本
    院勘驗結果該二紙保單借款借據原本上「林素珍」之印文，
    與國泰一二三養老保險要保書、國泰二十一世紀終身壽險要
    保書原本上「林素珍」之印文均相符，業據本院記明筆錄在
    卷可稽，堪認各該印文係出於同一印章，則上開二紙保單借
    款借據上「林素珍」之印文共五枚，應係被告持真正之印章
    所盜蓋，爰不就該印文宣告沒收，附此敘明。
五、聲請簡易判決處刑意旨另以：被告丙○○受被害人林素珍之
    委託處理保險契約之相關事項，詎被告自國泰人壽公司離職
    後，偽造上開保單借款借據二紙，並於八十七年六月十日，
    在臺北縣中和市○○路二七九號三樓國泰人壽公司展業中和
    通訊處，持以向國泰公司辦理保單貸款手續，使國泰公司陷
    於錯誤，交付四十四萬二千元予丙○○，被告同時違背其任
    務，致生損害於告訴人國泰人壽公司及被害人林素珍之財產
    ，因認被告亦涉犯刑法第三百四十二條之背信罪嫌云云。惟
    按刑法第三百四十二條之背信罪，以為他人處理事務，意圖
    為自己或第三人不法之利益，或損害本人之利益，而為達背
    其任務之行為，致生損害於本人之財產或其他利益為構成要
    件，故須以為他人處理事務為前提。查被害人林素珍於警詢
    時指稱伊因擔心丈夫知道有投保，所以將保單交由被告保管
    ，此外沒有其他與保單有關之物交予被告保管等語，且觀之
    上開林素珍於九十二年九月四日所出具之聲明書中載明：前
    揭保單自投保開始一直由被告保管並代辦繳費事宜，林素珍
    未授權被告代辦一切保單貸款事宜等情，俱徵被害人林素珍
    係將保單託予被告保管及辦理保險費繳納事宜，此外並無其
    他積極證據足認林素珍有進一步委託被告處理本件保險契約
    借款或投資等相關事項。易言之，被告就本件保險契約之借
    款或投資等事務，並非屬於被告處理之事務；必在被告職務
    範圍內，並受被害人林素珍之委任處理具體之本件保險契約
    事務者，始屬其處理之事務。是故被告擅自偽造保單借款借
    據向國泰人壽公司辦理保單借款，使國泰公司承辦人員陷於
    錯誤，誤認係被害人林素珍欲辦理保單借款，並交付四十四
    萬二千元予被告，應屬行使偽造私文書與詐欺取財之行為，
    俱如前述；揆諸前揭說明，被告之行為與背信行為尚不相當
    。惟聲請簡易判決處刑意旨認此部分與前開論罪科刑部分有
    牽連犯之裁判上一罪關係，爰不另為無罪之諭知，附此敘明
六、依刑事訴訟法第四百四十九條第一項前段、第三項、第四百
    五十條第一項，刑法第二條第一項前段、第二百十六條、第
    二百十條、第三百三十九條第一項、第五十五條、第四十一
    條第一項前段、第二百十九條，罰金罰鍰提高標準條例第一
    條前段、第二項，逕以簡易判決處刑如主文。
七、如不服本判決，得自收受送達之翌日起十日內向本院提出上
    訴狀，上訴於本院第二審合議庭（須附繕本）。
中　華　民　國　　九十三　　年　　九　　月　　二十一　日
                              臺灣板橋地方法院刑事第七庭
                                  法  官　楊志雄
右正本證明與原本無異。
                                  書記官  胡勤義
中　華　民　國　　九十三　　年　　九　　月　　二十一　日
附錄本案論罪科刑法條全文：
刑法第二百一十六條
行使第二百十條至第二百十五條之文書者，依偽造、變造文書或
登載不實事項或使登載不實事項之規定處斷。
刑法第二百一十條
偽造、變造私文書，足以生損害於公眾或他人者，處五年以下有
期徒刑。刑法第三百三十九條第一項意圖為自己或第三人不法之
所有，以詐術使人將本人或第三人之物交付者，處五年以下有期
徒刑、拘役或科或併科一千元以下罰金。
